【裁判字號】    95,訴緝,8
【裁判日期】    950223
【裁判案由】    偽證
【裁判全文】
臺灣高雄地方法院刑事判決               95年度訴緝字第8號
 公  訴  人  臺灣高雄地方法院檢察署檢察官
 被      告  甲○○
                       42號.
上列被告因偽證案件，經檢察官提起公訴（93年度偵緝字第483
號），本院判決如下：
    主  文
甲○○無罪。
    理  由
甲、程序部分：
    證人即告訴人乙○○94年4 月14日偵查中之證述、法務部調
    查局88年8 月18日、94年1 月26日之測謊報告書各1 紙，其
    性質雖屬傳聞證據，但經本院準備程序詢以對證據能力之意
    見，並於審理時予以提示，告以要旨，經檢察官、辯護人及
    被告表示意見，檢察官、辯護人及被告均未於言詞辯論終結
    前，對該證據內容異議，依刑事訴訟法第159 條之5 第2 項
    規定，應具有證據能力。
乙、實體部分：
一、公訴意旨略以：被告甲○○明知曾經收受乙○○所持有由蔡
    春茂所開立之本票32張，竟基於偽證之犯意，於臺灣高等法
    院高雄分院90年度上字第175 號民國90年9 月13日審理返還
    借款案件作證時，於具結後，對於案有重要關係之事項虛偽
    證稱：「（乙○○是否有拿本票給你交給對方？）沒有」云
    云，足以妨害國家司法權之正確行使，因認被告涉犯刑法第
    168 條之偽證罪嫌云云。
二、按犯罪事實應依證據認定之，無證據不得認定犯罪事實；又
    不能證明被告犯罪者，應諭知無罪之判決；刑事訴訟法第15
    4 條第2 項、第301 條第1 項分別定有明文。又刑法第168
    條之偽證罪，以證人於案情有重要關係之事項，故意為虛偽
    之陳述為構成要件，如非於案情有重要關係之事項，故意為
    虛偽之陳述，固與該條規定不合，即對於案情有重要關係之
    事項所述不實，而非出於故意者，仍難以偽證罪論。又所謂
    於案情有重要關係之事項，係指該事項之有無，足以影響於
    裁判之結果者而言，最高法院著有94年度台上字第896 號判
    決可資參照。
三、公訴人認被告涉犯上揭罪嫌，無非以臺灣高等法院高雄分院
    90年度上字第175 號90年9 月13日準備程序筆錄（起訴書誤
    載為審理筆錄）、甲○○之證人結文、證人即告訴人乙○○
    94 年4月14日偵查中之證述、法務部調查局88年8 月18日、
    94 年1月26日之測謊報告書為其論據。訊據被告甲○○固不
    否認於90年度上字第175 號90年9 月13日審理具結證稱：「
    （乙○○是否有拿本票給你交給對方？）沒有」等語，然堅
    決否認有何偽證之行為，辯稱：伊確實沒有跟乙○○拿本票
    ，當時測謊是自己要求要去測的，測謊報告之所以會有情緒
    上波動是因為回答問題時有時情緒較激動等語。
四、經查：
（一）本件被告堅決否認乙○○曾有拿蔡春茂所簽發之本票給伊
      轉交是給案外人蔡春茂，核與證人蔡春茂於87年2 月4 日
      偵查中具結證稱：來拿3 張支票的人（即被告甲○○）沒
      有退還蔡春茂先前所開出的本票，蔡春茂所簽發之本票均
      是乙○○還給蔡春茂等語。另證人林裕展於88年6 月21日
      於偵查中供稱：甲○○有拿回3 張票在其洗車場交給乙○
      ○，但沒看到乙○○有拿32張票給甲○○等語相符。而證
      人即告訴人乙○○之指述，係以使被告受刑事訴追為目的
      。而法務部調查局之測謊檢查往往因受測者因人格特性或
      對於測謊質問之問題無法真正瞭解，致出現不應有之情緒
      波動反應（參照最高法院92台上2282號判決意旨），故被
      告辯稱：伊因情緒較激動所以測謊結果顯示有情緒波動等
      語，尚非無據。則檢察官雖已提出被告犯罪事實之證據，
      惟本件不利被告之證據既有前揭可疑之處，尚難僅因告訴
      人乙○○之證述及測謊報告即推認被告曾於臺灣高等法院
      高雄分院於90年9 月13日民事審理案件中（90年度上字第
      175 號）有於具結後為虛偽陳述。
（二）另公訴人雖以：本件被告有無拿到乙○○的本票與債務的
      清償，乙○○與蔡春茂債額計算的方式有重要關係，因認
      被告之證詞與臺灣高等法院高雄分院90年度上字第175 號
      案件之案情有重要關係云云。然查臺灣高等法院高雄分院
      90年度上字第175 號民事案件中，告訴人乙○○係以蔡春
      茂於84年間向乙○○借款新台幣（下同）500 萬元，蔡春
      茂陸續只清償100 萬元，尚欠400 萬元未還，乙○○與蔡
      春茂遂於85年7 月4 日達成和解協議如下：「一、乙方（
      指蔡春茂）於和解成立時，以每月一期清償甲方（指乙○
      ○）10萬元本金，共計40期，並開立面額10萬元之本票共
      40 張 予甲方，於每月到期日乙方清償時，甲方再無息返
      還（蔡春茂所簽發之）該期本票予乙方。二、雙方約定利
      息為每月本金百分之1 ，並於每月到期日同時給付甲方。
      三、以上約定若有一期本金利息未如期給付視為全部到期
      ，甲方可向乙方為全部清償之請求，乙方絕無異議。」，
      詎蔡春茂以匯款方式返還本利至86年5 月，尚欠本金289
      萬5 千元未付，蔡春茂即拒絕清償，依兩造所訂和解書之
      約定，蔡春茂債務視為全部到期，依消費借貸之法律關係
      ，向本院訴請蔡春茂給付289 萬5 千元，蔡春茂則於本院
      民事庭中辯稱：雖有前揭借款債務，亦有開本票給乙○○
      ，但已清償至只剩1 百多萬元云云。而本件民事訴訟嗣經
      本院判決乙○○勝訴後，再由蔡春茂上訴至臺灣高等法院
      高雄分院仍維持原判決，此有高雄地方法院89年度訴字第
      3312號民事判決及臺灣高等法院高雄分院90年度上字第
      175 號民事判決附卷可稽。
（三）是臺灣高等法院高雄分院90年度上字第175 號民事案件所
      審理之內容既屬乙○○與蔡春茂之間消費借貸之債權債務
      關係，且爭點在於蔡春茂是否已將債務清償至僅剩1 百多
      萬元。因此姑不論乙○○是否果真有將蔡春茂所簽發之本
      票32張交給甲○○去向蔡春茂討債，然此均與蔡春茂是否
      已將債務清償至僅剩1 百多萬元之案情難謂有何重要關係
      。況被告於臺灣高等法院高雄分院民事庭90年度上字第17
      5 號90年9 月13日準備程序時具結作證稱：伊曾受乙○○
      之託向蔡春茂收取3 張共1 百萬元的票，蔡春茂沒有拿現
      款給伊，乙○○也沒有拿本票要伊交給蔡春茂，伊亦不清
      楚乙○○與蔡春茂之間的債權債務關係等語。足見被告於
      作證時既已表示對於乙○○與蔡春茂之間債權債務是否依
      約清償及清償之金額若干不清楚，雖對於乙○○是否有將
      系爭蔡春茂所簽發之本票交給被告甲○○一節，其具結作
      證之內容與告訴人乙○○之供述相左，然亦難據此認定被
      告所為之證述與刑法之偽證罪相符。況且臺灣高等法院高
      雄分院90年度上字第175 號民事判決理由中，亦已載明說
      ：「證人甲○○雖於本院準備程序中雖證述其曾受託向上
      訴人（蔡春茂）收取面額合計1 百萬元之支票共3 紙，並
      交付與被上訴人（乙○○），但同時證稱其僅有此一次受
      託，當時並未交付任何本票與上訴人，其對兩造間之債權
      債務關係並不清楚等語，則其縱有證述被上訴人（乙○○
      ）託其向上訴人（蔡春茂）拿支票時曾提及對方尚欠1 百
      多萬元之證言，亦因其僅係受託拿取支票，對兩造債務內
      容不清楚，而難以此證言為上訴人（蔡春茂）之債務僅餘
      一百萬元之論據」等語（詳93年度偵緝字第483 號卷內所
      附之民事判決）。足見臺灣高等法院高雄分院亦未認定被
      告甲○○於該民事案件審理中所為之證述與案情有重要關
      係，附此敘明。
五、綜上查證，本件公訴人所為之舉證，尚無法確切證明被告於
    臺灣高等法院高雄分院90年度上字第175 號民事案件審理中
    所為之證述為虛偽，且被告當時所為之證述，縱令與告訴人
    乙○○主張之情節有異，然被告於該案之證述既與乙○○請
    求該返還借款事件之案情，並非足以影響判決之重要關係事
    項，依據前揭說明，自難對被告遽以偽證罪相繩。此外，復
    查無其他積極證據足認被告涉有何其他偽證罪責，本院自應
    為被告無罪之諭知。
據上論斷，應依刑事訴訟法第301 條第1 項，判決如主文。
中    華    民    國    95    年    2     月    23    日
                  刑事第八庭  審判長法  官  李政庭
                                    法  官  賴文姍
                                    法  官  黃宣撫
如不服本判決，應於送達後10日內，向本院提出上訴狀。
以上正本證明與原本無異。
中    華    民    國    95    年    2     月    23    日
                                    書記官  鄭永媚


司法院資訊處製作；財團法人民間司法改革基金會備份。
